【裁判字號】    97,消債更,141
【裁判日期】    980416
【裁判案由】    更生事件
【裁判全文】
臺灣屏東地方法院民事裁定           97年度消債更字第141號
聲  請  人
即債務人    甲○○
上列當事人因消費者債務清理事件聲請更生，本院裁定如下：
    主  文
更生之聲請駁回。
聲請費用由聲請人負擔。
    理  由
一、按債務人與金融機構協商成立者，不得聲請更生或清算，但
    因不可歸責於己之事由，致履行顯有重大困難者，不在此限
    ；本條例施行前，債務人依金融主管機關協調成立之中華民
    國銀行公會會員辦理消費金融案件無擔保債務協商機制與金
    融機構成立之協商，準用前項之規定，消費者債務清理條例
    第151 條第5 項、第6 項分別定有明文。又聲請更生或清算
    不合程式或不備其他要件者，法院應以裁定駁回之，但其情
    形可以補正者，法院應定期間先命補正，復為同條例第8 條
    所明定。是依上之條文規定可知，債務人與金融機構協商成
    立債務清償方案後，即應由債務人按其條件履行，如因事後
    發生情事變更，在清償期間收入或收益不如預期，致該方案
    履行困難甚或履行不能，因不可歸責於己，始能例外准許債
    務人聲請更生或清算，以避免債務人任意毀諾已成立之協商
    ，濫用更生或清算之裁判上債務清理程序。從而，所謂「不
    可歸責於己之事由」，應係指客觀上聲請人之支出增多，或
    收入、收益減少，非其成立協商時所能預期，諸如物價上漲
    而成本增加、家屬患病等以致支出增加，或因病無法工作、
    僱佣之公司倒閉或裁員、失業、減薪等以致收入減少，均屬
    之。且衡量債務人或其受扶養人之生活費用時，亦應兼顧債
    權人利益，僅得核准較為基本之需求，對超過基本需求之主
    張，應不予准許。
二、本件債務人向本院聲請更生，主張其因有不能清償債務情事
    ，於本條例施行後，於96年1 月間與最大債權金融機構土地
    銀行協商，該行提出分80期，每月清償新台幣（下同）7,00
    4 元之條件，然因協商金額過高，及債務人尚須撫養父母親
    ，負擔二子即羅鈴惠（民國89年6 月9 日生）、羅聖凱（民
    國92年7 月25日生）之生活費用，況有因尚有其他銀行不同
    意，經各別協商結果，債務人尚須每月清償土銀13,500元，
    每月清償荷蘭銀行5,500 元，另有民間友人名義借款，須每
    月清償16,801元，以至入不敷出；亦無法依原協商條件付款
    ，故於96年9 月毀約，非可歸責於己等語。
三、經查債務人係因積欠各銀行現金卡、信用卡及信用貸款債務
    元，而於96年1 月間依金融主管機關協調成立之中華民國銀
    行公會會員，辦理消費金融案件無擔保債務協商機制，與最
    大債權金融機構協商成立，約定自96年1 月起，分80期，每
    月攤還7,004 元。惟債務人自96年9 月起即未再依協商條件
    履行，有債務人所提協議書及財團法人金融聯合徵信中心信
    用報告及聲請狀可稽。
四、然依本院依職權調取債務人財政部臺灣省南區國稅局95年度
    及96年度綜合所得稅各類所得資料清單，可見債務人95 年
    度所得為628,464 元，96年度所得為785,506 元，足見債務
    人平均最近二年之每月薪資及其他所得即為58,915元。又依
    債務人所提出之財產狀況說明書及本院調取債務人之父親簡
    桃郎、母親簡陳金尋之95、96年度綜合所得稅各類所得資料
    清單及財政部臺灣省南區國稅局財產歸屬資料清單所示，債
    務人尚擁有坐落屏東縣萬丹鄉土地及房屋之不動產財產；其
    父簡桃郎之95、96年度綜合所得稅各類所得總額各為95年之
    440,006 元及96年之407,998 元，亦擁有一部汽車之財產；
    其母簡陳金尋之亦擁有一部汽車之財產；債務人並陳報其配
    偶羅翊誠目前擔任技術員工作，每月薪資20,410元；均顯非
    經濟狀況不良者。
五、債務人雖主張，因協商金額過高，及債務人尚須撫養家人之
    生活費用，況因尚有其他銀行不同意，經各別協商結果，債
    務人尚須每月清償土銀13,500元，每月清償荷蘭銀行5,500
    元，另有民間友人名義借款，須每月清償16,801元，以至入
    不敷出；亦無法依原協商條件付款等語；然查就債務人主張
    每月清償民間友人名義借款16,801元部分，該民間友人名義
    債務依法既非屬債務人債務，債務人依法毋庸清償，自不應
    列入債務人債務範圍；又查債務人之父母親尚擁有薪資及汽
    車之財產，債務人尚擁有坐落屏東市不動產財產，均非經濟
    狀況不良者；該坐落屏東市不動產財產，依債務人提出之查
    詢單，每月貸款利息不足8,000 元，扣除貸款尚有餘值，債
    務人應可自行運用或處分協助償還債務；況債務人尚有其他
    弟妹，有戶籍謄本附卷，自應分擔供養父母親之責；況再依
    民法第1114條及第1116條之1 規定，直系血親相互間；家長
    家屬相互間及夫妻相互間互負扶養之義務。又扶養之程度，
    應按受扶養權利者之需要，與負扶養義務者之經濟能力及身
    分定之，民法第1119條亦定有明文。因此債務人對其家人之
    扶養費等支出應分別參酌債務人之資力及二者實際需要而負
    擔，其子女之扶養費支出亦應由其配偶共同負擔。則債務人
    顯非不能支應還款方案，則尚難以此認債務人之未依原協商
    條件付款，為非可歸責。
六、綜上所述，如以債務人平均最近二年之每月薪資及其他所得
    58,915元收入為準，即使扣除其每月依協商條件應償還之
    7,004 元、土銀13,500元、荷蘭銀行5,500 元，合計26,004
    元，債務人仍有餘32,911元；（再即使扣除其每月貸款利息
    8,000 元，債務人仍有餘24,911元），衡諸一般日常生活經
    驗法則，應足供其支應日常生活、與參酌債務人之資力及實
    際需要而照養其家人等並償債所需，亦堪認其無不能清償或
    履行顯有重大困難之情事。況為償還債務，債務人必須經歷
    履行期間較不寬裕之經濟生活，惟此乃債務人於負擔債務時
    即得預見，是以應依誠實信用原則，於有履行可能性時，誠
    實忍耐，勤勉償還債務；此外，債務人就其有何不可歸責於
    己之事由，致履行顯有重大困難之事實，並未為具體之主張
    及提出證明資料以供審酌，是以債務人之更生聲請既不符合
    首揭法條所規定之要件，且上開欠缺復無從補正，自應駁回
    其聲請，爰依前述規定裁定如主文。
中    華    民    國    98    年    4     月    16    日
                          民事庭法  官    李麗芳
正本係照原本作成。
如不服本裁定應於送達後十日內向本院提出抗告狀，並繳納抗告
費新臺幣一千元。
中    華    民    國    98    年    4     月    16    日
                                書記官    滕一珍


司法院資訊處製作；財團法人民間司法改革基金會備份。
